臺灣高等法院民事判決　　　　　　　　　96年度上易字第12號
上　訴　人　嘉新食品化纖股份有限公司
法定代理人　甲○○○
訴訟代理人　紀鎮南律師
被上 訴 人　乙○○
　　　　　　丙○○
共　　　同
訴訟代理人　陳信瑩律師
上列當事人間返還價金事件，上訴人對於中華民國95年11月20日
臺灣臺北地方法院94年度訴字第6294號第一審判決提起上訴，本
院於96年3月14日言詞辯論終結，判決如下：
    主      文
上訴駁回。
第二審訴訟費用由上訴人負擔。
    事實及理由
一、被上訴人乙○○、丙○○（下合簡稱被上訴人，單指其中一
    人時，則逕稱其姓名）起訴主張：被上訴人於民國80年9月9
    日與嘉新麵粉飼料油脂股份有限公司（後因公司名稱變更為
    上訴人）訂立力霸山河大廈房地買賣契約書（下稱系爭契約
    ），分別購買坐落臺北縣中和市○○段尖山腳小段28之21、
    30之1、30之2、30之3、30之5、30之7等地號（下合稱系爭
    土地）之預售房地（即力霸山河大廈，下稱系爭大廈）18樓
    Ａ13號房地（該預售屋下稱系爭18樓房屋，與其坐落基地合
    則簡稱系爭18樓房地）及地下3樓第34號停車位（下稱系爭
    34號車位）、17樓Ａ13號房地（該預售屋下稱系爭17樓房屋
    ，與系爭18樓房屋合稱系爭房屋，至系爭17樓房屋與其坐落
    其地合則簡稱系爭17樓房地，系爭17樓房地與系爭18樓房地
    合稱系爭房地）及地下3樓第33號停車位（下稱系爭33號車
    位，與系爭34號車位合稱系爭停車位）。依上訴人負責銷售
    之人員及系爭大廈銷售廣告（下稱系爭廣告）所稱：系爭大
    廈門廳挑高12.8米、寬27米，足彰顯其不凡氣質。又系爭廣
    告將室內平面圖中家具配置之家具尺寸比例刻意縮小，混淆
    客戶對於實際房屋坪數之判斷，致被上訴人信以為真，認為
    系爭大廈完工時，必有壯麗景觀及品質，致陷於錯誤而購買
    系爭房地。詎系爭大廈完工時，被上訴人竟發現：1、系爭
    大廈門廳（下稱系爭門廳）可供住戶使用之部分僅有17.5公
    尺，其餘則供其他賣場使用，住戶根本不能使用（下稱系爭
    門廳瑕疵）。2、系爭大廈之公共設施為違建，包括夏威夷
    戲水池及羽毛球場（下分別稱系爭戲水池、系爭羽毛球場）
    於使用執照上登記為溜冰場及永久性空地（下稱系爭溜冰場
    ）、迴廊之頂篷（下稱系爭迴廊頂篷）亦係違建，且無系爭
    廣告圖說中之花台（下稱系爭花台）環繞（下合稱系爭花台
    等瑕庛）。3、系爭大廈正前方之臺北縣中和市○○路與成
    功南路口之三角地（下稱系爭三角地），依系爭廣告及現場
    人員之解說，應為社區花園造景，惟經調查，該地竟為軍方
    用地，上訴人無權用以造景（下稱系爭花園造景瑕疵）。4
    、依系爭廣告顯示，1樓為電腦化警衛台、地下2樓為監控與
    備勤室。然興建完工後，上述設施均置於1樓入口，造成1樓
    入口珍貴空間擁擠凌亂（下稱系爭1樓瑕疵）。5、系爭房屋
    室內面積較系爭廣告所載之使用面積為少，上訴人復擅自將
    系爭房屋門扇位置更動，且與系爭房屋建造執照所定窗戶大
    小相比，尺寸均變小（下稱系爭面積等瑕疵）；6、機械式
    停車位過小（下稱系爭停車位瑕疵）。7、未依約裝設電腦
    門鎖（下稱系爭門鎖瑕疵）。8、系爭房屋其他建材方面，
    有諸多不符系爭廣告及系爭契約約定（下稱系爭建材瑕疵，
    以上瑕疵合稱系爭房地瑕疵）。是上訴人所為給付，與系爭
    廣告內容迥不相同。故上訴人於系爭廣告所為虛偽不實及引
    人錯誤之表示，致使被上訴人陷於錯誤，而為買賣之意思表
    示，上訴人應負瑕疵擔保及不完全給付之責。被上訴人發現
    上述情事後，雖曾於87年3月3日委請律師函（下稱系爭律師
    函）催上訴人限期補正系爭房地瑕疵。詎上訴人收受系爭律
    師函後，未於限期內補正。被上訴人乃於同月23日以上訴人
    於限期內未補正為由，委請律師依民法第92條、第88條規定
    撤銷受詐欺及錯誤之意思表示，並依同法第359條及類推適
    用第254條規定，解除系爭契約，催告上訴人於7日內返還已
    繳之價金（下稱系爭解除契約函）。惟上訴人於同月24日收
    受系爭解除契約函後，未於限期內返還價金。是故，被上訴
    人爰依民法第179條或第259條第1項第1、2款規定，請求上
    訴人返還被上訴人已付之價金各新台幣（下同）169萬6000
    元，及非屬買賣價金之瓦斯配管費各4萬3238元、契稅各15
    萬元，合計被上訴人各188萬9238元，及自上訴人受領被上
    訴人所繳最後1期價金即85年12月2日起之法定遲延利息。退
    步言之，縱被上訴人無從解除或撤銷系爭契約，而認上訴人
    之解除系爭契約為合法，惟上訴人沒收之違約金顯然過高，
    請求酌減至相當數額，亦應返還已付之金錢及法定遲延利息
    。
二、上訴人則以：系爭廣告僅供參考之用，其性質屬於民法要約
    之引誘，非屬系爭契約內容，被上訴人片面主張，要屬無據
    。況系爭契約成立於消費者保護法施行之前，不得將系爭廣
    告視為系爭契約內容。又伊興建之系爭房地，並無任何瑕疵
    ，被上訴人主張之系爭房地瑕疵等節，均非事實。且被上訴
    人於系爭房地已取得使用執照後，片面以系爭房地瑕疵為由
    ，拒絕履行繳款義務，伊乃分別以臺北敦南郵局86年12月3
    日第5419號、89年6月8日第255號存證信函對乙○○（下合
    稱對乙○○之催告函）；同郵局86年12月2日第5418號、89
    年6月8日第254號存證信函對丙○○（下合稱對丙○○之催
    告函）催告，請被上訴人繳納所欠之買賣價款。然被上訴人
    皆置之不理，伊乃依系爭契約第11條約定，於93年12月17日
    （上訴人書狀誤為91年）以臺北敦南郵局第587號存證信函
    對乙○○，93年12月17日以同郵局第588號存證信函對丙○
    ○（下合稱上訴人再催告函）再催告被上訴人依限繳清所欠
    價款，被上訴人接獲後仍置之不理。伊乃在94年1月10日以
    臺北敦南郵局第249號存證信函對乙○○，及94年4月20日以
    同郵局第677號存證信函對丙○○（下合稱上訴人解除契約
    函）分別解除系爭契約，並將被上訴人已繳付之全部價款沒
    收，充作懲罰性違約金及對上訴人之損害賠償。因此，被上
    訴人請求為判決返還價金，即屬無理由。是故，系爭契約業
    經伊合法解除，故被上訴人之解除或撤銷系爭契約，均不合
    法，不發生解除系爭契約效力。又伊係在合法解除系爭契約
    後，始將系爭房地出售第三人，故不構成給付不能，被上訴
    人不得依民法第256條規定解除系爭契約。至被上訴人主張
    約定之違約金過高，請求應減至相當數額，亦屬無理由，蓋
    伊沒收被上訴人已付款項，尚不足彌補伊之損害等語，資為
    抗辯。
三、本件經原審判決上訴人應給付被上訴人各61萬1238元，及自
    94年9月17日起至清償日止，按週年利率5%計算之利息，並
    駁回被上訴人其餘之訴駁回（被上訴人就原審判決其敗訴部
    分，未據聲明不服而告確定）。上訴人就原審判決其敗訴部
    分提起上訴，聲明為：（一）原判決不利於上訴人部分廢棄
    。（二）上開廢棄部分，被上訴人在第一審之訴及其假執行
    之聲請均駁回。被上訴人則聲明：上訴駁回。
四、兩造不爭執之事實（見本院96年3月14日言詞辯論程序筆錄
    ）
（一）乙○○於80年9月9日向上訴人訂立系爭契約，購買系爭18
      樓房地及系爭34號車位，總價金852萬元，並已繳交自備
      款169萬6000元、瓦斯配管費4萬3238元、契稅15萬元。
（二）丙○○於80年9月9日向上訴人訂購系爭17樓房地及系爭33
      號車位，總價金852萬元，並已繳交自備款169萬6000元、
      瓦斯配管費4萬3238元、契稅15萬元。
（三）被上訴人已各繳交瓦斯配管費4萬3238元及契稅15萬元，
      被上訴人主張此部分依不當得利之法律關係請求返還，上
      訴人對於被上訴人此部分主張表示認諾。
（四）被上訴人於87年3月3日曾委請律師函催上訴人限期補正系
      爭房地之瑕疵。上訴人收受通知後，未於限期內補正。被
      上訴人又於同年3月23日以上訴人於限期內未補正為由，
      委請律師依民法第92條、第88條規定，撤銷受詐欺及錯誤
      之意思表示，並依第359條及類推適用第254條規定，解除
      系爭契約，催告上訴人於7日內返還被上訴人已繳之價金
      。
（五）上訴人分別以對乙○○之催告函、對丙○○之催告函，通
      知被上訴人依限繳納所欠之買賣價款。被上訴人未依限繳
      納，上訴人乃依系爭買賣契約第11條規定，以上訴人再催
      告函，對被上訴人再催告依限繳清所欠價款，被上訴人接
      獲後仍未繳納。上訴人乃分別以上訴人解除契約函，對被
      上訴人分別解除系爭契約。
（六）上訴人將永久空地變更為系爭羽毛球場、系爭溜冰場變更
      為系爭戲水池、軍方用地標示為花園造景，上訴人對於上
      開各項公共設施之使用現狀固無爭執。
（七）系爭契約第1條「房地標示」中已約明：「房屋登記產權
      面積以完工後地政機關複丈並登記完竣面積為準。如有誤
      差超過百分之二時，應就超過或不足部分按房地單價互相
      補貼核算」（下稱系爭契約第1條約定）。
（八）系爭廣告圖說載明，1樓為電腦化警衛台、地下2樓為監控
      與備勤室，興建完工後，上述設施均置於1樓入口。
（九）系爭契約第11條約定：「甲方（指被上訴人）若不按時給
      繳付各期房地價款，自應繳日之第五日起，應按月息壹分
      壹厘按日加計滯付金給乙方（指上訴人），逾時十五日未
      曾繳付，則按日息千分之一計算滯付金，逾期三十日經乙
      方催告乃不能繳付時，即任由乙方逕行解除本契約，甲方
      已繳付之全部價款均充作懲罰性違約金及對乙方之損害賠
      償，甲方不得請求乙方退還，房地由乙方收回自行處分，
      甲方絕無議。」（下稱系爭契約第11條約定）。
（一０）上訴人分別於94年1月12日、94年4月22日將系爭房地出
        賣予第三人，內政部「預售屋買賣定型化契約應記載及
        不得記載事項」，其中違約金之沒收則限制不得超過總
        價款15%（原審二卷第161頁反面）。
（一一）上揭事實，並有兩造不爭執其形式真正（見本院同上筆
        錄）之系爭契約、代收款保管單、保管單、存證信函及
        回執（以上均影本）、言詞辯論筆錄附卷可稽（見北調
        字卷第6頁至第71頁、原審一卷第220頁至第242頁、原
        審二卷第44頁、第56頁、第57頁、第171頁），自堪信
        為真實。
五、本件經本院於96年3月14日與兩造整理並協議簡化之爭點為
    ：因上訴人解除系爭契約而約定之違約金是否過高。至原列
    爭點「（一）系爭廣告性質為何？是否為系爭契約之一部？
    （二）被上訴人撤銷系爭契約，有無理由？１、上訴人之給
    付是否與系爭廣告記載顯著不符？２、上訴人於系爭廣告是
    否為虛偽不實、引人錯誤之意思表示？３、被上訴人是否因
    上訴人之上開行為而陷於錯誤或受詐欺，而為系爭契約之意
    思表示？（三）被上訴人以系爭房地瑕疵或不完全給付而解
    除系爭契約，有無理由？１、系爭房地下列部分有無瑕疵或
    構成不完全給付？（１）關於系爭門廳部分？（２）關於系
    爭溜冰場、系爭永久性空地、系爭花台環繞及系爭迴廊頂篷
    部分？（３）關於系爭三角地之社區花園造景部分？（４）
    關於系爭1樓瑕疵部分？（５）關於系爭房屋室內面積部分
    ？（６）關於系爭房屋之門扇位置、大小尺寸部分？（７）
    關於系爭停車位部分？（８）關於系爭門鎖部分？（９）關
    於系爭其他建材部分？２、被上訴人得否以系爭房屋之瑕疵
    而解除系爭契約？（四）被上訴人以系爭房地給付不能而解
    除系爭契約，有無理由？（五）上訴人解除系爭契約，有無
    理由？」等部分，均經兩造協議簡化（見本院同上筆錄），
    不再論列，併此指明。
六、茲就爭點論述如下
（一）經查，上訴人辯稱：被上訴人於系爭房地已取得使用執照
      後，片面以系爭房地瑕疵為由，拒絕履行繳款義務，伊乃
      分別以對乙○○之催告函、對丙○○之催告函，催告被上
      訴人繳納所欠之買賣價款。然被上訴人皆置之不理，伊乃
      依系爭契第11條約定，於93年12月17日以上訴人再催告函
      ，再催告被上訴人依限繳清所欠價款，被上訴人接獲後仍
      置之不理。伊乃在94年1月10日以上訴人解除契約函，分
      別對被上訴人解除系爭契約等節，業據上訴人提出形式真
      正為被上訴人所不爭執（見本院卷第28頁）之對乙○○之
      催告函及回執、對丙○○之催告函及回執、上訴人再催告
      函及回執、上訴人解除契約函及回執（均影本）附卷可稽
      （見原審二卷第220頁至第242頁），佐諸上訴人解除系爭
      契約有無理由之爭點，亦據兩造協議簡化等情以觀，顯見
      上訴人上開主張，應可採信，先此指明。
（二）次按被上訴人若不按時給繳付各期房地價款，自應繳日之
      第5日起，應按月息1分1厘按日加計滯付金給上訴人，逾
      時15日未曾繳付，則按日息1000分之1計算滯付金，逾期
      30日經上訴人催告乃不能繳付時，即任由上訴人逕行解除
      系爭契約，被上訴人已繳付之全部價款均充作懲罰性違約
      金及對上訴人之損害賠償，被上訴人不得請求上訴人退還
      ，房地由上訴人收回自行處分等節，此觀諸系爭契約第11
      條約定自明（見上四之（九）所示）。查被上訴人於繳納
      系爭房地價金169萬6000元後，即未繼續繳納，上訴人以
      被上訴人未按時繳納價金，經催告後依系爭契約第11條約
      定解除系爭契約，應認為有理由。
（三）惟按約定之違約金過高者，法院得減至相當之數額，民法
      第252條定有明文。至於是否相當，即須依一般客觀事實
      ，社會經濟狀況及當事人所受損害情形，以為斟酌之標準
      ；而債務已為一部履行者，亦得比照債權人所受利益減少
      其數額（參最高法院49年台上字第807號判例意旨）。且
      約定之違約金過高者，除出於債務人之自由意思，已任意
      給付，可認債務人自願依約履行，不容其請求返還外，法
      院仍得依民法第252條規定，核減至相當數額（最高法院
      79年台上字第1915號判例參照）。再者，揆諸系爭契約第
      11條約定，因被上訴人違約逾期未辦理過戶、交屋手續及
      支付價款，而上訴人有權沒收被上訴人已繳納之價款作為
      違約金，核其性質應屬損害賠償總額之預定，當堪認定。
（四）上訴人雖辯稱：乙○○部分，伊受有跌價損失209萬元、
      利息損失241萬3639元、佣金損失25萬5600元；丙○○部
      分，伊受有跌價損失202萬元、利息損失250萬6184元、佣
      金損失25萬5600元云云。
（五）惟依營利事業各業所得額標準及同業利潤標準中，有關房
      屋興建投資之純利潤計算，已扣除出賣人應自行負擔之銷
      售佣金等管銷成本，出賣人自不得再併計為為其損害。因
      之，上訴人於出售系爭房地時所投入之管銷費用，為其營
      業成本，於被上訴人買受時已列入該費用在內，上訴人辯
      稱應另對被上訴人計算佣金損失各25萬5600元，要非可採
      。
（六）又違約金之約定，雖不因契約之解除而隨同消滅，惟因契
      約解除之後所新發生之損害，非屬契約解除時所生之損害
      ，不得認為係因契約解除所受之損害。查上訴人解除系爭
      契約後之房屋轉售跌價損失，要屬系爭契約解除後所新發
      生之損害，依上開說明，自不在斟酌之列。另上訴人所列
      之利息損失，並未提出任何具體支付利息之證據資料。且
      被上訴人於87年即主張解除系爭契約，雖其解除系爭契約
      不合法，惟上訴人遲至94年始解除系爭契約，期間長達7
      年，若利息均由被上訴人負擔，亦顯失公平。從而，上訴
      人上開所辯，均不可採。
（七）再查，上訴人投資興建系爭大廈，應以一般房屋興建投資
      之同業利潤，為上訴人可期待之利潤標準為適當。爰審酌
      上訴人所提財政部公佈之79年度至88年度營利事業各業所
      得額標準及同業利潤標準中，有關房屋興建投資部分之歷
      年投資純利潤為14%至16%（見原審二卷第99至109頁）；
      被上訴人提出內政部預售屋買賣定型化契約應記載及不得
      記載事項，其中違約金之沒收則限制不得超過總價款15%
      （見原審二卷第161頁反面）及其他一切情事，本院認上
      訴人解除系爭契約得請求之違約金，應以兩造約定總價款
      15%為適當。
（八）職是之故，以被上訴人與上訴人就系爭契約總價金均852
      萬元之15%計算為127萬8000元（計算式：0000000×15%＝
      0000000），而上訴人主張沒收之違約金各為169萬6000元
      ，顯為過高。因此，上訴人得沒收被上訴人之違約金，應
      各予酌減至127萬8000元。從而，被上訴人各得請求返還
      之違約金為41萬8000元（計算式：0000000－0000000＝41
      8000）。
七、綜上所述，上訴人以被上訴人給付遲延解除系爭契約，係屬
    有據，而得沒收被上訴人已繳價款為違約金。惟上訴人沒收
    之違約金顯屬過高，被上訴人主張違約金過高應予酌減，亦
    有理由。是各酌減違約金後，上訴人應分別返還乙○○、丙
    ○○之金額均為41萬8000元。又上訴人已認諾願意各返還契
    稅15萬元，及瓦斯配管費4萬3238元予被上訴人（見上四之
    （三）所示），合計上訴人應各返還乙○○、丙○○61萬12
    38元。據此，被上訴人以民法第259條、第179條請求上訴人
    應分別返還61萬1238元，及自起訴狀繕本送達（見北調字卷
    第74頁）翌日（即94年9月17日）起至清償日止，按週年利
    率5%計算之利息，為有理由，應予准許。是則，原審判命上
    訴人如數給付，於法並無不合。上訴意旨指摘原判決不當，
    求予廢棄改判，為無理由，應予駁回。
八、本件事證已臻明確，至於未論述之爭點；兩造其餘之攻擊或
    防禦方法；未經援用之證據，經本院斟酌後，認為均不足以
    影響本判決之結果，自無一一詳予論駁之必要，併此敘明。
九、據上論結，本件上訴為無理由，依民事訴訟法第449條第1項
    、第78條，判決如主文。
中    華    民    國    96    年    3     月    28    日
                    民事第14庭
                        審判長法  官  許正順
                              法  官  魏麗娟
                              法  官  鍾任賜
正本係照原本作成。
不得上訴。
中　　華　　民　　國　　96　　年　　3 　　月　　29　　日
                              書記官  王敬端
